【裁判字號】    95,台上,2322
【裁判日期】    950428
【裁判案由】    貪污
【裁判全文】
最高法院刑事判決            九十五年度台上字第二三二二號
    上  訴  人  台灣高等法院台南分院檢察署檢察官
    被      告  甲○○
                        號
                乙○○
                        之3號.
                丁○○
                        號
                丙○○
                        樓之7.
上列上訴人因被告等貪污案件，不服台灣高等法院台南分院中華
民國九十四年八月十日第二審更審判決（九十三年度上更(一)字第
四八五號；起訴案號：台灣雲林地方法院檢察署九十一年度偵字
第九０九、四七六八號），提起上訴，本院判決如下：
    主  文
原判決撤銷，發回台灣高等法院台南分院。
    理  由
本件原判決認定：被告丁○○自民國九十年二月間某日起至同年
三月二十八日止，擔任雲林縣警察局斗六分局刑事組偵查員，為
依據法令從事犯罪調查職務之公務員。被告乙○○（綽號洗面仔
）、甲○○（綽號菜脯）及丙○○則分別為祥龍營造有限公司（
以下簡稱祥龍公司）總經理、副總經理及工地主任。緣祥龍公司
於八十九年二月三日向榮民工程股份有限公司營建二部承攬「第
二高速公路後續計劃雲林嘉義段第Ｃ三四五標古坑大林段及古坑
收費站、休息站、系統交流道及梅山交流道工程」（以下簡稱Ｃ
三四五標），主要負責施作項目為土方近運、路幅開挖及路堤填
築等工作。該工程係採「區內平衡」設計，亦即工程開挖之土方
只能用於本標區，不得外運至其他工區。又該項工程發包單位為
交通部台灣區國道新建工程局，並由中興工程顧問股份有限公司
設計監造。因祥龍公司於同期間另向大陸工程股份有限公司承攬
「東西向快速公路（台西至古坑）道路填築工程Ｅ五０八標」（
以下簡稱Ｅ五０八標），該工程須自費購土，因而亟需土方挹注
。乙○○、甲○○及丙○○見有機可乘，明知第二高速公路Ｃ三
四五標工區內的土方係國有土方，竟基於意圖為自己不法所有之
犯意聯絡，自九十年二月初某日起利用祥龍公司名義，接續將Ｃ
三四五標國有土方賣予不知情之業者蕭文芳及葉水源（綽號蚯蚓
）之車隊，每車次新台幣（下同）四百元，土方之挖運則由蕭文
芳等人自行負責。嗣於九十年二月七日夜間，丁○○至祥龍公司
承包之Ｅ五０八標溝壩工區，沒收運送土方之土尾簽單二十七張
，並要求停止運輸土方，乙○○及甲○○得知上情後，旋即透過
李武男居間安排，與丁○○私下會面，其後彼此迭有往來。丁○
○經乙○○、甲○○說明後，明知Ｃ三四五標土方不得外運及乙
○○等人有竊盜國有土方之情，竟利用其職司犯罪偵查職務之權
力及機會，參與土方之盜採販售，而乙○○及甲○○為免其盜採
行為被阻撓或遭移送法辦，乃同意丁○○加入。丁○○即與乙○
○、甲○○、丙○○意圖為自己不法之所有，並基於犯意之聯絡
，於九十年三月間某日，由丁○○介紹不知情之友人謝清裕及謝
浚瑋向乙○○、甲○○購買Ｃ三四五標之土方盜挖外運販售，自
同年月十九日前某日起，由乙○○以每車次四百五十元之代價，
接續將Ｃ三四五標土方賣予不知情之土方業者謝清裕及謝浚瑋，
而竊取Ｃ三四五標土方，土方之挖運均由謝清裕、謝浚瑋自行負
責，計販售予謝清裕及謝浚瑋共二萬八千三百二十二立方公尺之
土方。同時期丁○○、乙○○、甲○○、丙○○尚販賣Ｃ三四五
標之土方予不知情的葉水源、蕭文芳二萬五千五百立方公尺之土
方（丁○○加入後，合計販售二萬立方公尺土方）。丁○○與乙
○○、甲○○、丙○○除共同竊取前開國土販售與蕭文芳、葉水
源、謝清裕、謝浚瑋外，並與乙○○、甲○○、丙○○共同利用
不知情之土方運輸業者賴星旭之車隊，將Ｃ三四五標之土方盜取
外運至祥龍公司承包之Ｅ五０八標工區及東西向快速公路祥龍公
司台三線溝壩工區旁租用之農地內，計二萬五千立方公尺之土方
；被告等並共同利用不知情之土方運輸業者謝清裕之車隊，將Ｃ
三四五標之土方盜取外運至祥龍公司承包之Ｅ五０八標工區內，
計十九車次三百六十立方公尺等情。因而撤銷第一審關於乙○○
、甲○○、丙○○、丁○○共同竊取公有財物部分之科刑判決，
變更檢察官起訴法條，改判論處乙○○、甲○○、丙○○共同竊
盜罪刑，暨改判論處丁○○公務員假借職務上之權力、機會，共
同竊盜罪刑，固非無見。
惟查：(一)科刑之判決書，須將認定之犯罪事實詳記於事實欄，然
後於理由內逐一說明其憑以認定之證據，以使事實與理由兩相一
致，方為合法。又貪污治罪條例第四條第一項第一款之竊取公有
財物罪，係以公務員意圖為自己或第三人不法之所有，對於公有
財物，假借其職務上之權力、機會或方法竊取之者為犯罪構成要
件。公務員如利用其職務上之權力、機會或方法，竊取公有財物
，苟所竊取公有財務，與其職務有相當之關聯性，即始足當之。
至是否於公務員執行職務時為之，或該公有財物為何機關所有，
則非所問。本件檢察官固於起訴書證據並所犯法條欄記載被告甲
○○、乙○○、丙○○、丁○○係共犯刑法第三百二十條第一項
竊盜罪；惟嗣於第一審所提出論告書改稱被告等係共犯貪污治罪
條例第四條第一項第一款竊取公有財物罪（第一審(三)卷第五六頁
）；且經第一審分別論處被告等貪污治罪條例第四條第一項第一
款竊取公有財物罪刑。原判決事實欄記載丁○○利用其職司犯罪
偵查職務之權力及機會，參與土方之盜採販售，甲○○、乙○○
為免其等盜採行為被阻撓或遭法辦，乃同意丁○○加入，三人進
而與丙○○共同竊取公有財物等情。似認定丁○○確有憑其職務
上查緝犯罪之權力及機會，與甲○○、乙○○、丙○○共同竊取
非其職務上所管理之國有土方之犯行。惟理由三僅說明丁○○雖
係雲林縣斗六分局刑事組偵查員，其職務範圍係以執行犯罪偵防
，並以偵查犯罪為主，預防犯罪為輔，並無管理Ｃ三四五標土方
之職權，不成立貪污治罪條例第四條第一項第一款竊取公有財物
罪云云。對於被告等得以遂行彼等共同竊取公有財物之目的，與
丁○○怠於查緝竊盜犯罪職務之間，如何未具有相當之關聯性一
節，未為必要之說明，遽認被告等不成立貪污治罪條例第四條第
一項第一款竊取公有財物罪，自有理由不備之違法。(二)有罪判決
書所憑之證據，以足以證明其所認定之犯罪事實為必要，若所憑
之證據與待證事實不相符合，即屬證據上理由矛盾之違法。原判
決認定被告等有原判決事實欄所載共同竊取Ｃ三四五標工區內公
有土方之犯行，固於理由乙、二(十一)１依憑乙○○、甲○○於法務
部調查局嘉義市調查站（以下簡稱嘉義市調查站）之供述，及丁
○○供承曾於九十年二月七日，前往祥龍公司Ｅ五０八標工區查
扣土尾單二十七紙之行為，說明被告等共同竊取土方販售外運，
丁○○顯有假借其職務上之權力、機會共同竊盜等語。惟理由內
所載乙○○於嘉義市調查站偵訊時所為「我與丁○○認識約一個
月左右，丁○○即告訴我，指他有一個朋友叫『阿肥』的，有車
隊可運送土方至東西向工區，如果我公司方便的話，建議我優先
讓『阿肥』運送，當時本公司中二高Ｃ三四五標的土方係委由天
靈企業社運送，我乃知會天靈企業社蕭文芳及『蚯蚓』等，告知
同意『阿肥』他們介入共同運送土方」之供詞，似指乙○○應允
丁○○由其綽號「阿肥」之友人運送土方之要求，乃通知天靈企
業社相關人員同意由「阿肥」共同運送土方。而甲○○於嘉義市
調查站偵訊時所稱「本公司為繼續將中二高Ｃ三四五標土方外運
，乃透過我及總經理乙○○斗六的朋友『他Ｋ』（本名李武男）
居間安排與丁○○見面認識，後來丁○○經常至本公司位於斗六
市○○○路三十九號工務所泡茶，丁○○與我及乙○○的關係往
來才逐漸密切」、「因為本公司承攬之中二高Ｃ三四五標土方運
送棄土之東西向快速道路溝壩工區，適位於丁○○刑事警勤區內
，因我及總經理乙○○均係外地人，為求和氣生財及工程順利進
行以避免丁○○藉故刁難，迫於無奈，所以才會透過李武男介紹
，並招待丁○○至『海派酒店』、『閣樓』等有女陪侍之特種場
所喝酒」云云，似僅止於證明彼等為避免遭丁○○查緝，故支付
丁○○飲酒等不正利益。核與乙○○、甲○○如何與丁○○就共
同竊取Ｃ三四五標工區內土方之犯行，二者之間均無關聯。原判
決憑乙○○、甲○○此部分供述，認定彼等與丁○○之間具有共
同竊取上揭土方之犯意聯絡及行為分擔，自有證據上理由矛盾之
違法。以上或為上訴意旨所指摘，或屬本院得依職權調查之事項
，應認原判決仍有撤銷發回更審之原因。
據上論結，應依刑事訴訟法第三百九十七條、第四百零一條，判
決如主文。
中    華    民    國  九十五  年    四    月  二十八  日
                      最高法院刑事第十庭
                          審判長法官  洪  清  江
                                法官  石  木  欽
                                法官  李  伯  道
                                法官  林  勤  純
                                法官  陳  晴  教
      本件正本證明與原本無異
                                      書  記  官
中    華    民    國  九十五  年    五    月    四    日
                                                      Ｌ


司法院資訊處製作；財團法人民間司法改革基金會備份。
